【裁判字號】    99,交聲,225
【裁判日期】    990727
【裁判案由】    違反道路交通管理處罰條例聲明異議
【裁判全文】
臺灣桃園地方法院交通事件裁定         99年度交聲字第225號
原處分機關  交通部公路總局新竹區監理所桃園監理站
異  議  人  乙○○
上列異議人因違反道路交通管理處罰條例案件，對於交通部公路
總局新竹區監理所桃園監理站於民國99年2 月6 日所為之處分（
原處分案號：桃監裁罰字第裁52-DB0000000-0號），聲明異議，
本院裁定如下：
    主    文
原處分撤銷。
    理    由
一、原處分意旨略以：異議人即受處分人乙○○所有之車牌號碼
    1290-SV 號自用小客車，於民國97年5 月9 日上午7 時25分
    許，行經桃園縣八德市○○路與福國街口處，因有「駕車行
    經有燈光號誌管制之交叉路口闖紅燈」、「不服從交通勤務
    警察或依法令執行交通指揮，稽查人員之指揮」之違規駕駛
    行為，為桃園縣政府警察局八德分局員警逕行舉發。嗣異議
    人於99年1 月18日（舉發通知書所載應到案日期為97年6 月
    8 日）提出申訴，經原處分機關調查結果，仍認異議人確有
    前述違規行為，乃依道路交通管理處罰條例第53條第1 項、
    第60條第2 項第1 款等規定，於99年2 月6 日以桃監裁罰字
    第裁52-DB0000000-0號裁決書，裁處罰鍰新臺幣（下同）7,
    200 元，並記違規點數4 點等語。
二、異議意旨略以：伊並無原處分機關所指之違規行為，且因受
    前配偶甲○○家庭暴力，並未實際居住於戶籍地，另在家暴
    、離婚訴訟中，無法變更戶籍地址，以致未曾接獲舉發通知
    單及違規照片等語。
三、按對於違反道路交通管理處罰條例之行為，逕行舉發者，應
    按已查明之資料填註車牌號碼、車輛種類、車主姓名或名稱
    及地址，並於通知單上方空白處加註逕行舉發之文字後，由
    舉發機關送達被通知人；而違反道路交通管理處罰條例之處
    罰，受處罰人於接獲違反道路交通管理事件通知單後，於15
    日內得不經裁決，逕依規定之罰鍰標準，向指定之處所繳納
    結案；不服舉發事實者，應於15日內，向處罰機關陳述意見
    或提出陳述書。其不依通知所定限期前往指定處所聽候裁決
    ，且未依規定期限陳述意見或提出陳述書者，處罰機關得逕
    行裁決之，此違反道路交通管理事件統一裁罰標準及處理細
    則第11條第1 項第4 款、道路交通管理處罰條例第9 條第1
    項分別定有明文。參諸前開條文之規定，足認於行為人有違
    反道路交通管理處罰條例規定之行為，而裁決機關逕行裁決
    前，應先合法送達違反道路交通管理事件通知單，使違規人
    有逕行繳納罰鍰結案，或向裁罰機關陳述意見或提出陳述書
    之機會，若未將違反道路交通管理事件通知單合法送達予受
    處分人，即逕行裁決，該裁決之處分難謂合法（臺灣高等法
    院98年度交抗字第2821號裁定意旨參照）。
三、本院查：
  (一)異議人乙○○雖失口否認其所有之上揭自用小客車有何前述
    之違規事實，然此經證人即當場逕行舉發之員警王耀駟於本
    院調查時結證明確，其與異議人素不相識，斷無甘冒偽證罪
    誣指異議人之理，是其證言應屬可信，且亦有證人王耀駟庭
    呈之現場圖、現場照片附卷（見本院卷第51頁、第55頁至第
    56頁）可參，足見異議人確實有前述之違規駕駛行為，則原
    處分機關援引上開規定據此裁罰，固屬無據，惟：
  (二)按原舉發機關桃園縣政府警察局八德分局認異議人有前述違
    規行為，而於97年5 月9 日擎開桃警局交字第DB0000000 號
    舉發違反道路交通管理事件通知單對之逕行舉發，該舉發通
    知單經舉發機關掛號郵寄至異議人當時之戶籍址即桃園縣八
    德市○○路575 巷69號，因不獲會晤應受送達人，亦無受領
    文書之同居人、受僱人或接收郵件人員，已於97年5 月26日
    為寄存送達，且迄至99年6 月28日止，異議人均未前往寄存
    之八德郵局領取等情，有桃園縣政府警察局八德分局99年6
    月18日德警分交字第0993021790號函所附舉發通知單、送達
    證書、中華郵政股份有限公司桃園郵局99年6 月28日桃營字
    第0991803488號函、異議人之個人基本資料、遷徙紀錄資料
    查詢結果在卷（見本院卷第66頁、第26頁、第68頁、第72頁
    至第74頁）可佐，甚為明確。原處分機關並據此認定上開舉
    發通知單已完成送達程序。
  (三)又所謂「住所」，依民法第20條之規定，乃依一定之事實，
    足認以久住之意思，住於一定之區域者，始為設定其住所於
    該地，亦即除主觀上有久住一定區域之意思外，尚須客觀上
    有住於一定區域之事實，該一定之區域始為住所，車籍或戶
    籍地址僅為行政管理規定，並非認定住所之唯一標準，個案
    中仍應依實際住居情形詳予審認。查，異議人因與前配偶甲
    ○○於96年5 月18日有家庭暴力，經臺灣高雄地方法院於96
    年6 月14日，以96年度暫家護字160 號核發暫時保護令；又
    於96年9 月19日，以96年度家護字929 號核發通常保護令；
    再異議人與甲○○已於98年3 月27日經本院以96年度608 號
    民事判決判准離婚等情，有前開判決書在卷（見本院卷第5
    頁至第12頁、第75頁至第89頁）可稽，且證人即異議人之姐
    雷蘭蓮於本院訊問時結證稱：異議人與甲○○進行家庭暴力
    及離婚訴訟時，即已搬離上開戶籍地，遷址至桃園縣八德市
    ○○街44巷12號等語，至為明確，本件交通聲明異議案件之
    裁罰金額為7,200 元，證人雷蘭蓮與異議人雖有旁系血親之
    親屬關係，當不至於因異議人7,200 元之罰款而甘冒偽證罪
    處罰之風險，是其證詞亦屬可信，足見異議人稱其已於96年
    5 月間即搬離戶籍地，並未實際居住於此，尚非虛佞，且觀
    以異議人所庭呈之96年10月22日桃園縣政府警察局八德分局
    保護令執行紀錄表、96年11月23日桃園縣家庭暴力暨性侵害
    防治中心訪視會談紀錄表上所載住居所欄（見本院卷53頁至
    第54頁），均記載異議人住在桃園縣八德市○○街44巷12號
    ，並非當時之戶籍址，益徵異議人所言非虛，故上址於舉發
    通知單送達當時已非異議人之住所地，堪可認定。
  (四)從而，上開寄存送達程序自屬不合法，佐以卷內並無原舉發
    機關對異議人其他住居所為送達之事證，應認本件舉發通知
    單並未合法送達予異議人，致異議人無從即時知悉遭裁罰之
    事實，而依法採取相當之救濟程序。
四、綜上所述，本件舉發通知單既未合法送達予異議人乙○○，
    異議人即無從依該舉發通知單所指定之時間前往指定處所聽
    候裁決並陳述意見，或在指定聽候裁決前，逕自按罰鍰最低
    額自行繳納罰鍰，該舉發通知單之送達程序既非合法，依程
    序優先於實體原則，自無從因異議人嗣後已向裁決機關陳述
    意見或嗣後裁決機關已逕行對異議人裁罰即認已經補正，或
    由本院依最低金額處以罰鍰以為救濟，自應由原舉發機關依
    法另向異議人之住居所為送達，在未有合法送達該舉發通知
    單前，原裁決機關並無逕對異議人為裁罰之權。從而，自應
    由本院撤銷原處分，縱異議人前揭違規行為為實，究否應予
    裁罰，尚應由原處分機關依據適法程序裁決，並非不予罰處
    ，是本件即不應為不予裁罰之諭知，另請原處分機關為適法
    之處理。
五、據上論斷，應依道路交通管理處罰條例第87條第2 項，道路
    交通案件處理辦法第20條前段，裁定如主文。
中    華    民    國    99    年    7     月    27    日
                  交通法庭法  官    陳德池
以上正本證明與原本無異。
如不服本裁定，應於裁定送達後5 日內向本院提出抗告狀。
                          書記官    謝雅茹
中    華    民    國    99    年    7     月    27    日

司法院資訊處製作；財團法人民間司法改革基金會備份。
